---
title: "Guía de uso de la app MPDH"
subtitle: "Biomasa desovante de anchoveta y sardina común — Centro-Sur de Chile"
author: "Luis A. Cubillos | CEPMAR SpA"
date: "`r format(Sys.Date(), '%d-%m-%Y')`"
output:
  html_document:
    theme: flatly
    highlight: tango
    toc: true
    toc_float:
      collapsed: false
    toc_depth: 3
    number_sections: true
    code_folding: show
---

```{r setup, include=FALSE}
knitr::opts_chunk$set(echo = TRUE, comment = "", message = FALSE, warning = FALSE)

# Se cargan las funciones de la app (no se lanza la app)
app_env <- new.env()
sys.source("app_MPDH_Biomasa.R", envir = app_env)
load_data_from_path <- app_env$load_data_from_path
calc_zone_biomass   <- app_env$calc_zone_biomass

library(dplyr)
library(tidyr)
library(knitr)

xlsx <- "Data/MPDH_datos.xlsx"
d    <- load_data_from_path(xlsx)
```

<style>
body { font-size: 15px; }
h1, h2, h3 { color: #2166ac; }
.nota {
  background-color: #eaf3fb;
  border-left: 4px solid #2166ac;
  padding: 10px 16px;
  margin: 16px 0;
  border-radius: 4px;
}
.alerta {
  background-color: #fff8e1;
  border-left: 4px solid #f9a825;
  padding: 10px 16px;
  margin: 16px 0;
  border-radius: 4px;
}
</style>

# Introducción

La app `app_MPDH_Biomasa.R` estima la **biomasa desovante** de anchoveta
(*Engraulis ringens*) y sardina común (*Strangomera bentincki*) en las zonas
Centro y Sur, con el **Método de Producción Diaria de Huevos (MPDH)**. Además
calcula su coeficiente de variación (CV) con el método delta.

La app lee un único archivo Excel y, para cada año, especie y zona presentes,
calcula:

- la biomasa desovante $B$ (toneladas),
- su CV (%) y su intervalo de confianza al 95 %,
- la contribución de cada parámetro a la varianza de $B$.

Los resultados se muestran en cuatro pestañas y se pueden descargar como
reporte en Word (`.docx`) o HTML.

Esta guía describe (1) cómo ejecutar la app, (2) cómo preparar el Excel,
(3) las fórmulas que usa y (4) cómo leer cada pestaña. Los ejemplos se
calculan en vivo con `r xlsx`, así que al recompilar la guía se ven los
números actuales.

# Instalación y ejecución

Requiere R ≥ 4.2 y los paquetes:

```{r, eval=FALSE}
install.packages(c(
  "shiny", "bslib", "readxl", "dplyr", "tidyr",
  "ggplot2", "scales", "officer", "flextable"
))
```

Para lanzar la app, abra el proyecto `BiomDesMPHSur.Rproj` en RStudio y
ejecute:

```{r, eval=FALSE}
shiny::runApp("app_MPDH_Biomasa.R")
```

Al abrirse, la app muestra *"Sin datos cargados"*. Use el botón
**Abrir Excel…** de la barra superior para elegir el archivo; puede estar en
cualquier carpeta. Todas las pestañas se actualizan al cargarlo.

# Configuración del archivo Excel

## Estructura general

| Hoja | Obligatoria | Contenido |
|------|:-----------:|-----------|
| `lances` | Sí | Un registro por lance de pesca de adultos |
| `parametros` | Sí | Media y CV de cada parámetro MPDH por año, especie y zona |
| `historico` | No | Biomasa total por especie de años anteriores (serie histórica) |

<div class="nota">
**Convenciones comunes a todas las hojas**

- Los nombres de hoja y de columna distinguen mayúsculas y minúsculas.
- Los valores faltantes se escriben como celda vacía o con el texto `NA`.
- `Especie` toma los valores `Anchoveta` o `Sardina` (la app muestra
  "Sardina común").
- `Zona` toma los valores `Centro` o `Sur`.
- No deje espacios al inicio o final de los textos: `"Sur "` no coincide con `"Sur"`.
</div>

## Hoja `lances`

Cada fila es un lance de pesca. La app usa estas columnas:

| Columna | Descripción | Unidad |
|---------|-------------|--------|
| `year` | Año del crucero | — |
| `Especie` | `Anchoveta` / `Sardina` | — |
| `Zona` | `Centro` / `Sur` (también se acepta `Zone`) | — |
| `Haul` | Número de lance | — |
| `m` | Número de hembras maduras analizadas en el lance (peso de ponderación) | n.º |
| `F` | Fecundidad parcial media del lance | huevos · hembra⁻¹ |
| `W` | Peso promedio de hembras maduras | g |
| `S` | Fracción diaria de hembras desovantes | proporción (0–1) |

El archivo puede tener otras columnas (`R`, `R05`, `S0`, `S1`, `yy`,
`Hora_Dec`, `LT`, …). La app no las usa en los cálculos.

Ejemplo (primeras filas del archivo actual):

```{r}
d$lances %>%
  select(year, Especie, Zona, Haul, m, F, W, S) %>%
  head(6) %>%
  kable(digits = 3)
```

Número de lances por año, especie y zona:

```{r}
d$lances %>%
  count(year, Especie, Zona) %>%
  pivot_wider(names_from = Zona, values_from = n) %>%
  kable()
```

<div class="alerta">
Las covarianzas entre F, W y S se calculan a partir de los lances, por lo que
se necesitan **al menos 2 lances** por año, especie y zona. Si hay uno solo,
la app calcula la biomasa igual, pero el CV y el intervalo quedan en blanco
(`NA`). Con pocos lances (p. ej. 4) las covarianzas son poco estables.
</div>

## Hoja `parametros`

Formato "largo": una fila por parámetro, para cada combinación de año,
especie y zona.

| Columna | Descripción |
|---------|-------------|
| `year` | Año |
| `Especie` | `Anchoveta` / `Sardina` |
| `Zona` | `Centro` / `Sur` |
| `Parm` | Código del parámetro (tabla siguiente) |
| `Mean` | Estimación del parámetro |
| `CV` | CV de la estimación, **como proporción** (0,08 = 8 %) |

Códigos de `Parm`:

| `Parm` | Parámetro | Unidad | ¿Requerido? | CV |
|--------|-----------|--------|:-----------:|----|
| `P0` | Producción diaria de huevos | huevos · m⁻² · d⁻¹ | Sí | Sí |
| `AD` | Área de desove (área positiva) | km² | Sí | No (vacío) |
| `A` | Área total prospectada | km² | Informativo | No (vacío) |
| `W` | Peso promedio de hembras maduras | g | Sí | Sí |
| `F` | Fecundidad parcial | huevos · hembra⁻¹ | Sí | Sí |
| `S` | Fracción diaria de hembras desovantes | d⁻¹ | Sí | Sí |
| `R` | Proporción sexual en peso (hembras) | proporción | Sí | Opcional (vacío = 0) |

<div class="alerta">
**Reglas de validación.** Para cada año, especie y zona, `P0`, `AD`, `W`,
`F`, `S` y `R` deben aparecer **exactamente una vez** y con `Mean` no
vacío. Si un parámetro falta o está repetido, la app omite esa zona y emite
una advertencia en la consola de R, por ejemplo:
`2024 Anchoveta Centro: parámetros faltantes o duplicados (S); zona omitida`.
</div>

Ejemplo: parámetros de anchoveta, zona Centro, 2025:

```{r}
d$parametros %>%
  filter(year == 2025, Especie == "Anchoveta", Zona == "Centro") %>%
  kable(digits = 4)
```

### Coherencia entre `parametros` y `lances`

Las medias de F, W y S en `parametros` deben ser las **medias ponderadas por
`m`** de los lances del mismo año, especie y zona (ver
[medias ponderadas](#medias-ponderadas)). Esto importa porque esas medias son el centro de
las covarianzas. Para verificarlo:

```{r}
medias_lances <- d$lances %>%
  group_by(year, Especie, Zona) %>%
  summarise(across(c(F, W, S), ~ sum(m * .x) / sum(m)), .groups = "drop") %>%
  pivot_longer(c(F, W, S), names_to = "Parm", values_to = "Media_lances")

d$parametros %>%
  filter(Parm %in% c("F", "W", "S")) %>%
  select(year, Especie, Zona, Parm, Mean) %>%
  left_join(medias_lances, by = c("year", "Especie", "Zona", "Parm")) %>%
  mutate(`Dif (%)` = round(100 * (Mean - Media_lances) / Media_lances, 2)) %>%
  kable(digits = 4)
```

Diferencias menores al 1 % se deben al redondeo de los valores digitados.

## Hoja `historico` (opcional)

Biomasa desovante total (t, Centro + Sur) de años anteriores, en formato
"ancho":

| Columna | Descripción |
|---------|-------------|
| `year` | Año |
| `Anchoveta` | Biomasa total de anchoveta (t) |
| `Sardina_comun` | Biomasa total de sardina común (t). También se aceptan `Sardina` y `Sardina común` |

Los años sin crucero se dejan con `NA`. Si un año está en `historico` y
también en `parametros`, la app usa el valor **calculado** a partir de
`parametros`. Sin esta hoja, la serie histórica muestra solo los años
calculados.

```{r}
tail(d$historico, 5) %>% kable()
```

## Agregar un año nuevo

1. En `lances`, agregue las filas del nuevo crucero con su `year`.
2. En `parametros`, agregue las 7 filas (`P0`, `AD`, `A`, `W`, `F`, `S`,
   `R`) para cada especie y zona.
3. Verifique que las medias de F, W y S coincidan con las ponderadas de los
   lances (sección anterior).
4. Guarde y vuelva a cargar el archivo en la app. El año nuevo aparece en
   todas las pestañas y como punto de color en la serie histórica.

# Fórmulas

## Biomasa desovante

Para cada año, especie y zona:

$$
B = \frac{P_0 \cdot A_D \cdot W}{R \cdot S \cdot F}
$$

donde $P_0$ es la producción diaria de huevos por unidad de área en el área
de desove $A_D$, $W$ es el peso promedio de hembras maduras, $R$ es la
proporción sexual en peso, $S$ es la fracción diaria de hembras desovantes y
$F$ es la fecundidad parcial.

<div class="nota">
**Unidades.** La app no aplica factores de conversión. $B$ resulta en
toneladas cuando $P_0$ está en huevos·m⁻²·d⁻¹, $A_D$ en km² y $W$ en g,
porque el factor 10⁶ m²/km² se cancela con 10⁶ g/t. Si $P_0$ se expresa por
otra unidad de área (p. ej. por 0,05 m²), debe convertirse antes de digitarlo.
</div>

## Medias ponderadas de los lances {#medias-ponderadas}

F, W y S provienen de muestreos de adultos por lance y se estiman como
medias ponderadas por el número de hembras $m_i$ del lance $i$
($i = 1, \dots, n$):

$$
\bar{x} = \frac{\sum_{i=1}^{n} m_i\, x_i}{\sum_{i=1}^{n} m_i},
\qquad x \in \{F, W, S\}
$$

## Covarianzas entre parámetros de adultos

F, W y S se miden en los mismos lances, por lo que sus estimaciones están
correlacionadas. La covarianza entre dos medias ponderadas $\bar{x}$ e
$\bar{y}$ se estima como en Picquelle & Stauffer (1985):

$$
\widehat{\mathrm{Cov}}(\bar{x}, \bar{y}) =
\frac{\sum_{i=1}^{n} m_i^2\,(x_i - \bar{x})(y_i - \bar{y})}
     {\bar{m}^2\, n\,(n-1)}
$$

con $\bar{m} = \frac{1}{n}\sum m_i$. Las medias $\bar{x}$, $\bar{y}$ son las
de la hoja `parametros`.

## CV de la biomasa (método delta)

Como $B$ es un producto y cociente de estimadores, su CV² se aproxima por el
método delta:

$$
\mathrm{CV}^2(B) \approx
\mathrm{CV}^2(P_0) + \mathrm{CV}^2(W) + \mathrm{CV}^2(F) +
\mathrm{CV}^2(S) + \mathrm{CV}^2(R)
\;-\; \frac{2\,\mathrm{Cov}(F,W)}{F\,W}
\;-\; \frac{2\,\mathrm{Cov}(W,S)}{W\,S}
\;+\; \frac{2\,\mathrm{Cov}(F,S)}{F\,S}
$$

El signo de cada covarianza depende de dónde está cada parámetro en la
fórmula de $B$. Es negativo para pares numerador–denominador ($W$ con $F$,
$W$ con $S$) y positivo para pares que están ambos en el denominador ($F$ con
$S$). Se supone que $P_0$ (crucero de huevos) es independiente de los
parámetros de adultos.

Los CV individuales se toman de la columna `CV` de `parametros`. Si
$\mathrm{CV}^2(B)$ resultara negativo por el aporte de las covarianzas, se
trunca a 0. La app informa $\mathrm{CV}(B) = 100\sqrt{\mathrm{CV}^2(B)}$ en %.

## Intervalo de confianza al 95 %

Se usa la aproximación normal, con el límite inferior truncado en cero:

$$
\mathrm{IC}_{95\%} = \Big[\max\big(0,\; B\,(1 - 1{,}96\,\mathrm{CV})\big),\;
B\,(1 + 1{,}96\,\mathrm{CV})\Big]
$$

## Biomasa total por especie

La serie histórica y los recuadros de resumen muestran la biomasa total por
especie como la suma de las zonas: $B_{\text{total}} = B_{\text{Centro}} +
B_{\text{Sur}}$.

## Ejemplo paso a paso

Cálculo manual para anchoveta, zona Centro, 2025, comparado con la función
`calc_zone_biomass()` de la app:

```{r}
yr <- 2025; spp <- "Anchoveta"; zona <- "Centro"

p  <- d$parametros %>% filter(year == yr, Especie == spp, Zona == zona)
gv <- function(x) p$Mean[p$Parm == x]
gc <- function(x) { v <- p$CV[p$Parm == x]; ifelse(is.na(v), 0, v) }

B <- gv("P0") * gv("AD") * gv("W") / (gv("R") * gv("S") * gv("F"))

l  <- d$lances %>% filter(year == yr, Especie == spp, Zona == zona)
n  <- nrow(l); mb <- mean(l$m)
cv <- function(a, ma, b, mb_) sum(l$m^2 * (a - ma) * (b - mb_)) / (mb^2 * n * (n - 1))

cFW <- cv(l$F, gv("F"), l$W, gv("W"))
cWS <- cv(l$W, gv("W"), l$S, gv("S"))
cFS <- cv(l$F, gv("F"), l$S, gv("S"))

CV2 <- gc("P0")^2 + gc("W")^2 + gc("F")^2 + gc("S")^2 + gc("R")^2 -
  2 * cFW / (gv("F") * gv("W")) -
  2 * cWS / (gv("W") * gv("S")) +
  2 * cFS / (gv("F") * gv("S"))

data.frame(
  Fuente = c("Cálculo manual", "App: calc_zone_biomass()"),
  B_ton  = c(round(B), NA),
  CV     = c(round(100 * sqrt(max(CV2, 0)), 1), NA)
) -> ej

app_res <- calc_zone_biomass(d$parametros, d$lances) %>%
  filter(year == yr, Especie == spp, Zona == zona)
ej$B_ton[2] <- app_res$B_ton
ej$CV[2]    <- app_res$CV
kable(ej)
```

## Resultados con los datos actuales

```{r}
calc_zone_biomass(d$parametros, d$lances) %>%
  mutate(year = as.character(year)) %>%
  rename(Año = year, `B (t)` = B_ton, `CV (%)` = CV,
         `IC 95% inf` = IC_lo, `IC 95% sup` = IC_hi) %>%
  kable(format.args = list(big.mark = ".", decimal.mark = ","))
```

# Uso de la app

## Serie histórica

Gráfico de barras de la biomasa total por especie, que une la hoja
`historico` con los años calculados.

- **Especie**: muestra una o ambas especies.
- **Rango de años**: limita el eje temporal.
- **Escala logarítmica**: útil cuando las biomasas difieren mucho entre años.
- **Recortar al último año analizado**: oculta los años posteriores al
  último año con parámetros.
- **Destacar años analizados**: marca con un punto los años calculados en
  esta sesión (no tomados de `historico`).

Debajo del gráfico aparece la tabla con los valores.

## Por zona

Compara la biomasa de las zonas Centro y Sur para la especie y los años
seleccionados. Las barras incluyen el IC 95 % y una etiqueta con $B$ y CV.
Los recuadros superiores resumen el último año: Centro, Sur y total. La
tabla inferior detalla $B$, CV e intervalos.

## Parámetros

Para un año y especie:

- **Tabla de parámetros**: media y CV (%) de cada parámetro por zona.
- **Contribución al CV²(B)**: porcentaje que aporta cada término de la
  fórmula delta. Las barras azules aumentan la varianza y las rojas
  (covarianzas negativas) la reducen. El panel indica el CV total.

## Reporte

Seleccione año y especie para generar:

- **Tabla R4**: biomasa desovante y CV total por zona.
- **Tabla R5**: estructura de varianza-covarianza (contribución % de cada
  término al CV²).
- **Interpretación** automática: nivel del CV (bajo ≤ 20 %, moderado
  20–35 %, alto > 35 %) y componente dominante de la varianza.

Los botones de descarga generan el reporte en `.docx` (editable en Word) o
`.html`.

# Solución de problemas

| Síntoma | Causa probable | Solución |
|---------|----------------|----------|
| Las pestañas siguen en "Sin datos cargados" | No se ha elegido archivo, o faltan las hojas `lances`/`parametros` | Revise los nombres de las hojas |
| Falta una zona en los resultados | Parámetro faltante o duplicado en `parametros` | Revise la advertencia en la consola de R |
| CV e IC vacíos (`NA`) | Menos de 2 lances para esa especie, zona y año | Revise la hoja `lances` |
| Una zona o especie no aparece aunque hay datos | Texto mal escrito (`"sur"`, `"Sur "`, `"Sardina común"` en vez de `Sardina`) | Corrija los valores de `Especie`/`Zona` |
| Serie histórica solo con años recientes | Falta la hoja `historico` o tiene otros nombres de columna | Use `year`, `Anchoveta`, `Sardina_comun` |
| Biomasa con orden de magnitud errado | Unidades de $P_0$ o $A_D$ distintas a las esperadas | Ver nota de unidades en la sección de fórmulas |

# Referencias

- Lasker, R. (ed.) (1985). An egg production method for estimating spawning
  biomass of pelagic fish: application to the northern anchovy, _Engraulis
  mordax_. NOAA Technical Report NMFS 36.
- Picquelle, S., Stauffer, G. (1985). Parameter estimation for an egg
  production method of northern anchovy biomass assessment. En: Lasker, R.
  (ed.), NOAA Technical Report NMFS 36, pp. 7–15.
- Stauffer, G., Picquelle, S. (1980). Estimates of the 1980 spawning biomass
  of the central subpopulation of northern anchovy. NOAA Admin. Rep. NMFS
  SWFC-81-4.
